【裁判字號】    99,抗,149
【裁判日期】    990524
【裁判案由】    侵占等
【裁判全文】
臺灣高等法院刑事裁定                   99年度抗字第149號
抗  告  人
即自訴人    丙○○
自訴代理人  林永勝  律師
被      告  乙○○原名張淵超
            丁○○原名鄭心婷
            甲○○
上列抗告人即自訴人自訴被告等業務侵占等案件，不服臺灣士林
地方法院，中華民國98年12月31日所為裁定（96年度自字第18號
），提起抗告，本院裁定如下：
    主  文
原裁定關於自訴事實一及四部分均撤銷，自訴事實一全部及自訴
事實四有關甲○○部分發回臺灣士林地方法院。
其他抗告駁回。
    理  由
一、自訴意旨略以：詳如附件刑事自訴狀所載，因認被告等涉犯
    刑法第336條第2項業務侵占罪、刑法第339條第1項詐欺取財
    罪、刑法第335條第1項侵占罪嫌。
二、原裁定意旨略以：
  (一)、犯罪事實一業務侵占部分；
      乙○○、丁○○固坦承曾簽訂合夥協議書、承認書，惟均
      否認有何業務侵占之犯行。乙○○辯稱伊與抗告人係借貸
      關係，每月要付利息，並無將車輛典當花用之犯行，合夥
      協議書、承認書係抗告人要求而簽立等語；丁○○辯稱為
      乙○○之人頭等語。乙○○否認抗告人所提出之91年9月
      19 日承認書上之記載，因上開承認書是否與業務侵占罪
      構成要件相當，並非無疑，況抗告人未曾提供上開契約正
      本供查核，亦未提出證據具體指出乙○○、丁○○有何犯
      意聯絡及行為分擔，於何時、何地，如何將何種業務上所
      持有之物，予以典當易持有為所有之意等情，顯然不足以
      認定被告等有成立犯罪之可能。
  (二)、犯罪事實二業務侵占部分：
      乙○○、丁○○固坦承曾簽訂協議書、保管條、承諾書，
      惟均否認有何業務侵占之犯行。乙○○辯稱：未將車輛典
      當，已將車輛返還抗告人之子曾建欽，抗告人並無一次交
      付一千萬元等語；丁○○辯稱：抗告人不是一次付錢，伊
      名下帳戶都是被告乙○○在使用等語。抗告人提出之協議
      書與保管條之記載內容不一，而承諾書之記載，為乙○○
      所否認。抗告人未提出上開契約正本及匯款一千萬元之銀
      行帳戶資料，且依上開資料，乙○○係於與抗告人簽訂協
      議書前，即將車輛典當，則乙○○與抗告人間既無合約關
      係，其上開行為核與業務侵占罪之構成要件有間，抗告人
      復未舉證乙○○、丁○○有何犯意聯絡及犯行分擔，如何
      共同典當車輛等情，被告等犯罪嫌疑顯有未足。
  (三)、犯罪事實三詐欺部分：
      被告乙○○、甲○○均否認有何詐欺之犯行，乙○○辯稱
      未向抗告人借款217萬等語；甲○○辯稱所有事情均係被
      告乙○○一人處理等語。抗告人迄未提出95年7月13日承
      諾書正本，縱該承諾書為真，亦僅足證明抗告人與乙○○
      、甲○○間有借貸關係。抗告人並未舉證證明乙○○、甲○○於債之關係發生時有何詐欺故意，尚難遽以被告等事
      後借錢未還之客觀事態，即推定其等必有詐欺犯意。抗告
      人亦未指出證據方法被告等有何犯意聯絡及犯行分擔，如
      何共同施用詐術等情，被告等犯罪嫌疑誠屬未足。
  (四)、犯罪事實四業務侵占部分：
      被告乙○○、甲○○均否認有何業務侵占之犯行。依據抗
      告人提出之95年7月20日承諾書，難認被告等與抗告人間
      有何業務關係，其亦未提出證據具體指出乙○○、甲○○
      有何犯意聯絡及犯行分擔，於何時、何地將系爭53萬元款
      項私自挪用等情，顯然不足以認定被告等涉有此部分抗告
      人所指之犯罪嫌疑。
  (五)、犯罪事實五、六普通侵占部分：
      支票及退票理由單無法證明抗告人與乙○○是否存在代為
      出售手錶、賓士車之原因關係，抗告人亦未舉證證明乙○○有易持有為所有之侵占故意，尚難遽以支票退票之事實
      ，即率斷乙○○有侵占犯意，乙○○之犯罪嫌疑顯有未足
      。
  (六)、犯罪事實七詐欺部分：
      被告乙○○否認有何詐欺之犯行，辯稱：伊有還錢，跳票
      部分有匯10萬元給抗告人等語。抗告人並未舉證證明乙○○於債之關係發生時有何詐欺故意，尚難遽以事後支票退
      票之客觀事態，即推定其必有詐欺犯意，自難僅憑抗告人
      之指述即遽認被告乙○○於借款時有對抗告人施用何等詐
      術，使抗告人因而陷於錯誤之情事。
  (七)、綜上所述，依抗告人自訴之犯罪事實及其所提之證據，均
      無法證明被告等有何業務侵占、詐欺或普通侵占之犯行，
      此外，復查無其他積極證據足認被告等涉有抗告人所指上
      開犯行，顯屬刑事訴訟法第252條第10款之犯罪嫌疑不足
      之情形，揆諸首揭說明，抗告人之自訴應予以駁回等語。
三、抗告意旨略以：
  (一)、犯罪事實一業務侵占部分：
      抗告人已敘明被告乙○○、丁○○於民國89年10月間，與
      其合夥於台北市○○路○段344及346號開設勝新汽車商行
      ，並由乙○○、丁○○負責營運，由抗告人提供營運資金
      貳千萬元整。豈料乙○○於同年12月間意圖不法所有，將
      前開合夥財產(價值約2千萬元之車輛)全部典當花用，此
      有乙○○親自簽名之承諾書可證。故被告乙○○已承認所
      犯罪行，足認乙○○構成業務侵占犯行。縱抗告人無法證
      明乙○○與丁○○共同犯罪，亦無解於乙○○之罪行。
  (二)、犯罪事實二業務侵占部分：
      乙○○嗣後於91年5月間，以抗告人之子曾建欽之名義，
      再次與乙○○、丁○○等合夥於桃園市○○路269及271號
      開設瑞典汽車商行，由抗告人提供資金1千萬元，而由乙○○負責車輛買賣業務。豈料乙○○再度將瑞典車行財產
      質押，將質押所得金錢與以侵占入己花用完畢，此亦有乙○○親書之承諾書可證，足認乙○○構成業務侵占之犯行
      。縱抗告人無法證明乙○○與丁○○共同犯罪，亦無解於
      乙○○所犯罪行。
  (三)、犯罪事實四業務侵占部分：
      抗告人於95年6月間向三信銀行貸款200萬元，匯款至甲○○為負責人之百運達汽車有限公司，由其代為清償抗告人
      所有於台北商業銀行之車貸約147萬元，尚餘53萬元。乙○○與甲○○意圖為不法所有，未得抗告人之同意，私自
      挪用餘款，侵吞入己，顯已構成業務侵占犯行，此亦有乙○○與甲○○於承諾書自認。則被告等共同構成業務侵占
      犯行已堪認定。
  (四)、綜上，原裁定因認抗告人未能提出足夠證據證明被告等三
      人係犯罪，僅憑被告三人所述，即推翻前開書證之效力，
      恐有違反證據法則，爰提起抗告云云。
三、撤銷發回部分：
  (一)、按法院或受命法官得於自訴案件第一次審判期日前，訊問
      自訴人、被告及調查證據，如認為案件有第252條、第253
      條、第254條之情形者，得以裁定駁回自訴，刑事訴訟法
      法第326條第1項、第3項定有明文。然所謂「罪證不足」
      ，應以被告「顯無」自訴人所指之犯行，又查無其他積極
      事證足證被告有自訴人所指訴之事實，始能以犯罪嫌疑不
      足為由裁定駁回。次按自訴案件係由自訴人以自訴取代檢
      察官之公訴，且檢察官於審判期日所得為之訴訟行為，於
      自訴程序，由自訴代理人為之，刑事訴訟法第329條第1項
      定有明文，則自訴人及自訴代理人就被告犯罪事實，即應
      依同法第161條第1項負舉證責任，並指出證明之方法。又
      當事人、代理人聲請調查證據，審判長除認為有不當者外
      ，不得禁止之，同法第163條第1項規定甚明。故自訴人就
      被告犯罪事實已為舉證，並指出調查方法時，則法院就其
      所提出之證據，已否足使法院合理可疑被告犯罪？所指出
      之證明方法，已否指出調查途徑、與待證事實有無關聯性
      等事項，即應予以審查，審查結果如認其舉證不足，無法
      使法院合理可疑被告犯罪，或依其舉證所指出之證明方法
      ，無調查可能性，或與待證事實均無關聯，始有依本法第
      326條第3項駁回自訴之餘地。
  (二)、就犯罪事實一部份:
    1、經查，本件抗告人對被告乙○○等人提起業務侵占之自
       訴，已據其提出其與乙○○、丁○○間之合夥協議書、
       承認書之文件影本(見原審卷第6、8頁)，並經原審於98
       年1月7日行準備程序時提示，且上開文件係被告乙○○
       所親簽，為其所不爭執(見原審第64頁)，是該文件雖係
       影本，惟文件之真是既已獲得確認，何以不得供本案判
       斷渠等間法律關係之依據?原審均未加以說明，即以抗告
       人未提出契約正本以供查核而為駁回自訴之依據，已有
       未洽。
    2、次查，刑法上所謂侵占罪，以被侵占之物先有法律或契
       約上之原因在其持有中者為限，否則不能成立侵占罪;另
       按，稱合夥者，謂2人以上互約出資以經營共同事業之契
       約。前項出資，得為金錢或其他財產權，或以勞務、信
       用或其他利益代之，民法第667條第1、2項定有明文;再
       按，隱名合夥人之出資，依民法第702條規定，其財產權
       移屬於出名營業人。該項合夥財產，自係屬於出名營業
       人，並非與隱名合夥人所共有，關於營業上收取之款項
       ，仍由出名營業人取得所有權，隱名合夥人除依法律或
       契約之規定，就其應受返還之出資及應得之利益，對於
       出名營業人得行使請求權外，要非直接就營業上收取之
       款項當然取得所有權。縱令出名營業人將該款據為己有
       ，並未分給隱名合夥人，究與侵占他人所有物之條件不
       符，自固無成立業務上侵占罪之可言（最高法院52年台
       上字第1418號判例要旨、28年滬上字第31號判例要旨參
       照）。可知2人以上互約出資以經營共同事業之合夥團體
       之財產，則為合夥人全體公同共有，苟合夥人之一將合
       夥財產不為清算或清算後不依清算結果償付而據為己有
       ，則非無侵占之問題。觀之抗告人所提出之89年10月1日
       合夥協議書記載:「...參方共同協議在台北市○○路○段
       344及346號開設由甲方張淵超名義申請設立勝新汽車商
       行」，合夥條件之內容有:「1.甲方(張淵超、鄭心婷)以
       專長及經驗參與本合作契約，參方共同認定視為壹股權
       。2.乙方(丙○○)出資新台幣壹仟萬元整，為貳股權。3
       . 丙方(案外人邱子芸)出資新台幣壹仟萬元，為貳股權
       。6.公司由甲方全權負責營運，盈餘按各自持有股權平
       均分派，每月甲方保障乙丙雙方最低利潤為新台幣肆拾
       萬元整。貳千萬元本金仍屬乙丙雙方按股權比例所有。
       7. 資金兩仟萬元整，由乙方親自交由甲方收執運用，同
       時並由甲方開具支票四張，共計新台幣貳千萬元整，交
       由乙丙雙方共同收執為憑。」等文句，而被告乙○○辯
       稱:係借貸關係，每月尚需付抗告人40萬元，還有營運
       10%佣金，負責人是用伊女朋友的名字等語(見原審卷第
       64頁)。則抗告人與被告乙○○、鄭心婷出資一事，究係
       與被告互約出資，或僅係提供資金予被告個人，其等間
       之法律關係究係隱名合夥、普通合夥、借貸或係其他法
       律關係?此等事實或法律關係均攸關何人持有抗告人之出
       資，而關係於刑法侵占罪犯罪之成立，原審應依職權予
       以調查，惟未予調查即遽以抗告人未舉證而駁回其自訴
       ，顯有未洽。
  (三)、就犯罪事實四部份:
    1、抗告人已於98年1月7日原審行準備程序時，表示被告僅
       指甲○○，並無張淵超等語(見原審卷第64頁)，惟原裁
       定關於此部份犯罪事實仍列乙○○與甲○○為共同被告
       ，認抗告人未指出乙○○與甲○○有何犯意聯絡及行為
       分擔云云，就被告乙○○部分，即有就未受請求事項為
       判決之違誤。
    2、法院審判之範圍，應以起訴事實作為基準，於自訴案件
       ，固新制已採律師代理，但自訴代理人所主張之法律適
       用見解，無論所指訴之罪名（包括刑法分則及其特別法
       之犯罪構成要件、刑法總則之共同正犯、教唆犯、幫助
       犯、間接正犯與身分犯等）或罪數（數罪併罰、實質上
       或裁判上一罪），均僅供法院參考，法院並不受其拘束
       ，亦不生變更起訴法條之問題，但就所訴之各項事實及
       罪名，皆應予以審判、說明，否則即有刑事訴訟法第379
       條第12款所稱已受請求之事項未予判決之違法。經查，
       抗告人指被告甲○○涉有業務侵占罪嫌，業據其提出95
       年7 月20日之承諾書為據(見原審卷第14頁)，該事實亦
       為甲○○所不爭執，此觀原審於98年1月19日行準備程序
       時，被告甲○○就犯罪事實四部份辯稱:所有事情是張淵
       超一人處理，現在應該只剩下53萬債務等語可佐(見原審
       卷第79頁)。則抗告人何以將貸款200萬元匯入以甲○○
       為負責人之百運達汽車有限公司，其間之法律關係為何
       ，與侵占罪之成立攸關。原裁定指該承諾書難為抗告人
       與被告間有業務關係存在之證據，固非無見，惟就系爭
       53萬元，是否另得成立侵占罪嫌，即有無調查並加以認
       定之必要?揆之上開說明，原裁定逕以抗告人與甲○○間
       無業務關係而駁回自訴，自非適法。
  (四)、綜上所述，抗告人就上開抗告意旨指摘原審僅憑被告所述
      即推翻前開書證效力等語，非無理由，原審未予調查遽為
      自訴駁回之裁定即有可議，就自訴犯罪事實一及四有關甲○○部分，應由本院撤銷原裁定，發回原審法院更為適法
      之處理。至於原審就犯罪事實四有關乙○○部分，既係有
      未經抗告人自訴而為判決之違法，自應由本院予以撤銷。
四、駁回部分
  (一)、就犯罪事實(二)部分，原裁定已說明抗告人提出之協議書、
      保管條之記載內容不一，且乙○○已否認承諾書之記載，
      抗告人未提出上開契約正本及匯款1千萬元之銀行帳戶資
      料等語，而原審於駁回抗告人自訴前，於98年9月10日即
      已裁定命抗告人補正，惟抗告人並未遵期補正，是其於抗
      告意旨，再以承諾書影本(自證5)指被告犯有上開罪嫌，
      自屬無據。又犯罪事實三、五至七部分，抗告人於抗告意
      旨中，並未述明抗告之理由，復未提出證據以供認定，此
      部分抗告自無所據。
  (二)、原審調查審酌抗告人所提之自訴意旨及相關證據之結果，
      認此部分抗告人對於自訴之犯罪事實所提出之證據，顯有
      不足，堪認抗告人尚未盡其應盡之實質上舉證責任，不足
      認定被告等有犯罪嫌疑而駁回自訴，經核認事用法，並無
      不合，抗告意旨重申自訴狀意旨，徒憑己見，就原裁定已
      說明之事項再為爭執，亦未提出具體事證，指摘原裁定不
      當，為無理由，應予駁回。
據上論結，應依刑事訴訟法第412、413條，裁定如主文。
中    華    民    國    99    年    5     月    24    日
                  刑事第二十二庭審判長法  官  郭雅美
                                      法  官  李麗珠
                                      法  官  洪于智
以上正本證明與原本無異。
不得抗告。
                                      書記官  強梅芳
中    華    民    國    99    年    5     月    24    日

司法院資訊處製作；財團法人民間司法改革基金會備份。
